【裁判字號】    96,簡上,9
【裁判日期】    970529
【裁判案由】    給付工程款
【裁判全文】
臺灣澎湖地方法院民事判決               96年度簡上字第9號
上  訴  人  穩泰營造工程有限公司
法定代理人  乙○○
訴訟代理人  丙○○
被  上訴人  甲○○
訴訟代理人  蔡晉祐律師
            蔡祥銘律師
上列當事人間請求給付工程款事件，上訴人對於中華民國96年5
月7日本院馬公簡易庭95年度馬簡字第40號第一審簡易判決之本
訴及反訴部分均提起上訴，被上訴人則對於反訴部分提起上訴，
經本院於民國96年5月15日言詞辯論終結，判決如下：
    主      文
上訴（含本訴及反訴部分）駁回。
第二審本訴訴訟費用新臺幣壹仟玖佰玖拾伍元由上訴人負擔。
第二審反訴訴訟費用由上訴人負擔新臺幣壹仟捌佰參拾元，被上
訴人負擔新臺幣柒仟肆佰肆拾元。
    事實及理由
壹、本訴部分之兩造主張：
一、上訴人起訴主張：兩造於民國93年1月2日，簽訂澎湖縣白沙
    鄉通樑村48號古厝整修契約（下稱系爭工程），由上訴人負
    責完成工程，被上訴人支付價款。但上訴人施作工程完畢後
    ，被上訴人卻拖欠尾款新臺幣（下同）122,688元未付，爰
    依兩造契約法律關係提起本訴，請求被上訴人給付尾款，並
    聲明：被上訴人應給付上訴人122,688元，及自支付命令送
    達翌日起至清償日止，按週年利率5％計算之利息。
二、被上訴人則以：上訴人施作之系爭工程，並未交付被上訴人
    驗收，被上訴人自無付款之義務。且工程款中彩繪部分金額
    尚有爭議，同時上訴人施作之工程有諸多瑕疵，包括門樓、
    屋脊、磚瓦排列錯誤、彩繪不符規範、牆面使用海砂、屋頂
    漏水等等，被上訴人發現後，已於1年除斥期間內要求上訴
    人修補，但上訴人並未修補，被上訴人自得解除契約，縱然
    不得解除契約，亦可減少報酬，不必支付尾款等語資為抗辯
    。
三、原審為上訴人全部敗訴之判決，上訴人提起上訴，略稱：被
    上訴人在發現瑕疵1年以後，始行使瑕疵擔保權利，已經逾
    時；上訴人係使用大陸砂承作工程，又自古以來澎湖房屋建
    材都是就地取材，也有使用海砂，縱然上訴人使用之建料有
    海砂成分，亦非瑕疵；而白灰粉光添加水泥也是眾多古蹟、
    古厝修復時使用之工法，上訴人使用水泥並無違誤；又彩繪
    工程施作時，被上訴人皆親自督導、監作，若有瑕疵，亦不
    應歸責上訴人等語。並聲明：(一)原判決廢棄。(二)前開廢棄部
    分，被上訴人應給付上訴人122,688元，及自支付命令狀繕
    本送達翌日起至清償日止，按週年利率5％計算之利息。被
    上訴人則請求駁回上訴。
貳、反訴部分之兩造主張：
一、被上訴人反訴主張略以：上訴人施作系爭工程完工後，被上
    訴人發現有門樓、屋脊、磚瓦排列錯誤、彩繪不符規範、牆
    面使用水泥及海砂、屋頂漏水等瑕疵。被上訴人於1年除斥
    期間內要求上訴人修補，上訴人並未修補，被上訴人自得就
    該部分解除契約或減少報酬，並依不當得利法律關係，於扣
    除未付承攬報酬後，請求上訴人退還已付之工程款497,749
    元，並聲明：上訴人應給付被上訴人497,749元，及自反訴
    訴狀繕本送達翌日起至清償日止，按週年利率5％計算之利
    息；願供擔保，請准宣告假執行。
二、上訴人則以：上訴人完成之工程，並無任何瑕疵。縱然有瑕
    疵，被上訴人亦未於1年以內除斥期間行使權利，自不得再
    主張解除契約或減少報酬等語資為抗辯。
三、原審就反訴部分判決上訴人應給付被上訴人116,812元，及
    自95年11月11日起至清償日止，按週年利率5％計算之利息
    ，並駁回被上訴人其餘反訴。被上訴人提起反訴上訴，並聲
    明：(一)原判決不利被上訴人部分廢棄；(二)前開廢棄部分，上
    訴人應給付被上訴人458,249元及自反訴訴狀繕本送達日起
    至清償日止，按週年利率5％計算之利息。上訴人亦提起反
    訴上訴，並聲明：(一)原判決不利於上訴人部分廢棄。(二)前開
    廢棄部分，被上訴人於第一審之反訴及假執行之聲請均駁回
    。
參、兩造不爭執之事實：
一、兩造於93年1月2日簽訂系爭工程承攬契約，上訴人有完成系
    爭工程之義務，被上訴人有支付承攬報酬之義務。
二、根據兩造契約，系爭工程分5期支付報酬，被上訴人先後交
    付上訴人170萬元之報酬，最後一次是於94年2月20日，為支
    付第五期款而交付上訴人40萬元。
三、按照兩造契約所附「工程預書」之工程總價，於扣除被上訴
    人已經交付之170萬元後，被上訴人尚有122,688元未付。
肆、得心證之理由：
一、按承攬報酬，應於工作交付時給付之，民法第505條第1項前
    段定有明文，兩造契約第9條亦有相類約定。至於工作如有
    瑕疵以致定作人驗收不合格，則是屬於瑕疵擔保責任之問題
    ，承攬人仍得向定作人請求報酬，僅定作人得依瑕疵擔保之
    規定另行主張權利或行使同時履行抗辯權而已，並非承攬報
    酬請求權尚未發生，此有最高法院82年度台上字第1440號判
    決要旨可參。經查：本件房屋事實上由被上訴人支配使用一
    節，為原審勘驗時職務上所知，且為被上訴人對支付命令聲
    明異議時自行陳報之地址，有該聲明異議狀可查，被上訴人
    又依據兩造契約第9條之約定，已經交付最後一期工程款之
    大部分金額，為兩造所是認。因此，由被上訴人支付部分尾
    款及將房屋作為送達地址等情觀察，自應認定被上訴人業已
    受領房屋，而有支付全部工程款之義務，至於瑕疵所生驗收
    之問題，乃另一問題，留待後述。
二、被上訴人所稱系爭工程之瑕疵，雖為上訴人否認，但經囑託
    高雄市建築師公會鑑定結果，參酌鑑定報告書內容認定如下
    ：
  (一)有關門樓、屋脊、磚瓦排列部分：由於兩造工程合約對於系
    爭工程工法、材料、外觀並無施作規範，上訴人有較大表現
    空間。因此，此部分重建後之樣式雖與原貌略為不同，但不
    能認定為瑕疵，況且，被上訴人對此部分早已付款表示認可
    ，無從為相反認定。
  (二)有關牆壁部分：牆壁使用海砂及水泥，為鑑定報告書所載，
    此部分雖非造成牆壁滲水原因，但已與契約所定使用之建材
    品質不符。而牆壁有白華及水漬斑痕等嚴重損壞現象，係因
    牆壁壁體具有透水性而未防止，亦據鑑定報告記載，是故上
    訴人施作此部分工程顯有瑕疵存在。上訴人雖辯稱：依傳統
    建料及工法修補古厝，本來遇到潮濕就會留下水漬，牆面有
    白華是正常現象，並非瑕疵云云。惟本院斟酌上訴人於原審
    審理時，初始堅稱絕未使用海砂及水泥，但自鑑定報告回覆
    系爭房屋牆壁建料含有海砂、水泥成分後，始改稱白灰粉光
    添加白水泥是修復古蹟常用工法，使用海砂亦屬正常等情，
    可見上訴人施作工程之初，即明知依契約規定係使用白灰，
    不使用海砂及水泥，同時認為以白灰材料施作在工法上並無
    錯誤，方有起初之答辯內容；又鑑定報告已載明係因上訴人
    施作時並未加強防患牆壁透水性，而致牆面產生白華及水漬
    ，可見上訴人施作工程之技術有所瑕疵，上訴人前開辯解，
    並不足採。
  (三)有關彩繪部分：上訴人施作之彩繪、壁畫、對聯等部分，由
    於所使用之顏料附著力不足，致遇潮濕即發生脫落損壞，為
    鑑定單位鑑定在案，經原審勘驗結果，更有明顯挖補之痕跡
    ，自應認定有瑕疵存在。而此部分之金額，如按兩造合約書
    計價，應為76,000元。
  (四)有關屋頂漏水部分：被上訴人於原審請求就系爭建物鑑定之
    項目為：房屋內外牆、房屋門樓、屋脊、屋頂磚瓦之排列方
    式及工法、屋內彩繪，並無關於屋頂漏水之記載，有被上訴
    人95年10月27日陳報狀可稽；且被上訴人於本院請求向高雄
    市建築師工會再度函詢之事項，亦無關於屋頂漏水部分，有
    被上訴人96年7月24日聲請狀可稽，則被上訴人固曾於原審
    最後言詞辯論期日表示有屋頂漏水之瑕疵，但既為上訴人所
    否認，又非法院依據被上訴人上開陳報狀請求鑑定機關鑑定
    範圍，或法院勘驗所得，自難認定有此情形。因此，被上訴
    人此部分主張，尚難認定屬實。
三、按工作有瑕疵者，定作人得定相當期限，請求承攬人修補之
    ；承攬人不於所定期限內修補瑕疵者，定作人得解除契約或
    減少報酬；而定作人之瑕疵修補請求權、減少報酬請求權、
    契約解除權等，均因瑕疵發見後一年間不行使而消滅，分別
    為民法第493條第1項、第494條、第514條第1項所明定。兩
    造對於前述瑕疵之存在，被上訴人有無適時主張權利，互有
    爭執。而依兩造上訴意旨，已對原審認定被上訴人係於94年
    5月1日發現瑕疵一節不爭執。但上訴人仍以支付命令聲明異
    議狀並未敘明異議理由，且存證信函寄發時間為95年5月2日
    為由，抗辯被上訴人行使瑕疵擔保權利已逾1年之除斥期間
    。惟本院斟酌上訴人於審理時陳稱：上訴人於95年農曆過年
    前就向被上訴人催討工程餘款，但被上訴人拒絕給付，並說
    上訴人的工程品質不佳‧‧‧上訴人陸續向被上訴人催討3
    次，被上訴人卻說要扣錢，還要上訴人拿錢賠他（本院卷第
    126頁）；及被上訴人陳稱：伊有陸續打電話請上訴人將工
    程做完，但上訴人推說人在金門，無法處理，上訴人又於95
    年農曆過年期間催討餘款，伊說工程沒有做好，不要付款等
    語（本院卷第56頁），認被上訴人於95年農曆過年前後，已
    向上訴人表示工程有瑕疵。是故，被上訴人行使瑕疵擔保權
    利，並未逾1年之除斥期間，應可認定。
四、被上訴人就上述瑕疵，可得主張之權利，應說明如下：
  (一)被上訴人主張解除契約，但系爭工程為建築物之修繕，依據
    民法第494條、495條規定，須以瑕疵重大致不能達使用目的
    者，始能解除契約。但根據原審勘驗及鑑定結果，系爭房屋
    遮風避雨之基本功能尚存，保存及外觀亦大致良好，並非瑕
    疵重大致不能達使用目的。因此，被上訴人不得解除契約。
  (二)被上訴人主張不能解除契約時應減少報酬，核與前述民法第
    494條規定相符，自屬有據。而此部分應減少之報酬，應為
    敲除牆壁重新粉光之費用163,500元（以鑑定時所丈量內部
    白灰粉光面積約218平方公尺，工程合約書單價為每平方公
    尺750元計算），施作彩繪部分之76,000元，合計為239,500
    元。
  (三)兩造雖就彩繪部分金額是否為76,000元有所爭議，但既然彩
    繪之金額被上訴人已經無須支付，此部分爭議即無判斷之必
    要，附此敘明。
  (四)又高雄市建築師公會96年8月24日96高建師鑑字第324號函固
    回覆：「本案內部白灰粉光牆面的合約金額。經計算共約16
    3,500元係供雙方如協議扣款之金額作參考。實際敲除粉光
    ，務須加做防水措施，會增加防水措施費用，施作矽酸質系
    防水層約300元/平方公尺，加上敲除工資約120元/平方公尺
    ，總面積218平方公尺計，總約增加91,560元之花費。」等
    語，然本院斟酌被上訴人就此係依民法第494條之規定請求
    減少報酬，則上訴人應減少之報酬，應對照兩造合約就此項
    目之價格，亦即依工程合約書所定內部白灰粉光部分單價為
    每平方公尺750元，鑑定時丈量施作面積約218平方公尺之標
    準計算（218X750＝163,500）。至於其餘增加防水措施之費
    用，不應列入減少之報酬，一併說明。
五、兩造相互應給付之金額，應計算如下：
  (一)上訴人本來請求被上訴人給付工程尾款122,688元，但因被
    上訴人可減少報酬239,500元，故上訴人之工程尾款請求權
    ，已不存在。從而，上訴人之本訴，應予駁回。
  (二)被上訴人可減少之報酬為239,500元，扣除原本應付之工程
    尾款122,688元後，溢付116,812元。依據不當得利法律關係
    ，被上訴人可向上訴人請求返還其利益。從而，有關被上訴
    人所提反訴，被上訴人向上訴人請求116,812元，及自反訴
    訴狀繕本送達翌日即95年11月11日起至清償日止，按週年利
    率5％計算之利息部分，於法有據，應予准許，超過此部分
    之請求，並無理由，應予駁回。
六、綜上所述，上訴人本於系爭承攬契約之工程尾款請求權，經
    被上訴人以其不當得利債權為抵銷後，已不得再為請求，原
    審駁回上訴人於原審之請求，洵屬正當。上訴理由仍執陳詞
    ，指摘原判決不當，求予廢棄改判，為無理由，應予駁回。
    又被上訴人可得請求上訴人返還之溢付金額為116,812元，
    原審命上訴人如數返還，並駁回被上訴人逾此範圍之反訴請
    求，並無不當，兩造各自就反訴部分提起上訴求予廢棄改判
    ，亦無理由，亦應予駁回。
伍、據上論結：本件本訴及反訴之上訴均無理由，依民事訴訟法
    第436條之1第3項、第449條第1、第78條、第79條，判決如
    主文。
中    華    民    國    97    年    5     月    29    日
                  民事庭  審判長法  官  管安露
                                法  官  陳順輝
                                法  官  李宛玲
以上正本證明與原本無異。
本判決不得上訴。
中    華    民    國    97    年    5     月    29    日
                                書記官  莊茹茵


司法院資訊處製作；財團法人民間司法改革基金會備份。
